【裁判字號】    97,消債更,1202
【裁判日期】    971002
【裁判案由】    聲請更生程序
【裁判全文】
臺灣高雄地方法院民事裁定          97年度消債更字第1202號
聲  請  人  甲○○
上列當事人聲請消費者債務清理事件，本院裁定如下：
    主  文
聲請駁回。
聲請費用由聲請人負擔。
    理  由
一、本件債務人主張：伊因有不能清償情事，曾依「中華民國銀
    行公會會員辦理消費金融案件無擔保債務協商機制」（下稱
    無擔保協商）申請債務協商，經協商成立，約定自民國95年
    6 月起，分80期，利率0 ％，每月應繳納為新台幣（下同）
    5,907 元，因聲請人每月收入約為22,000元左右，扣除每月
    必要生活費用、水電瓦斯費、交通費及其子女之扶養教養費
    用等，共計約為23,491元，加上之前為償還前夫積欠之債務
    而向朋友楊瓊珠及弟弟張永龍借款1,300,000 元及260,000
    元，每月均需籌款償還債務，已無剩餘可支付如此龐大之協
    商還款金額，本即有履行上顯有不可歸責與己之事由；後因
    母親確定中風需支付每月7,000 元之安養費用，且同時間聲
    請人因還款壓力過大產生心臟神經纖維過緊、壓迫心臟之心
    臟疼痛病症，不得以暫時停止工作2 個月，接踵而來之問題
    使得聲請人本來窘迫的生活更加雪上加霜，不得已只好毀諾
    ，實屬不可歸責於聲請人之重大事由。又伊無擔保或無優先
    權債務總額未逾1,200 萬元，復未經法院裁定開始清算程序
    或宣告破產，爰向本院聲請更生等語。
二、經查：
  (一)按債務人與金融機構協商成立者，不得聲請更生或清算。但
    因不可歸責於己之事由，致履行顯有重大困難者，不在此限
    ；本條例施行前，債務人依金融主管機關協調成立之中華民
    國銀行公會會員，辦理消費金融案件無擔保債務協商機制與
    金融機構成立之協商，準用前項之規定；消費者債務清理條
    例第151 條第5 、6 項定有明文。
  (二)債務人所主張之上開事實，業據提出債權人清冊、財產狀況
    說明書、債務協商協議書暨無擔保債務還款計畫書、戶籍謄
    本、聲請人及其子女之95年、96年所得清單及財政部台灣省
    南區國稅局財產歸屬資料清單、勞健保支出證明、戶籍謄本
    、聲請人之子女之學費繳費收據、水電費收據、勞健保投保
    資料、電信費用收據、加油費收據、生活費收據、聲請人母
    親之診斷證明書、看護費用及醫療費用收據、匯款張永龍及
    楊瓊珠之匯款單據、債權人楊瓊珠之借款證明書等文書為證
    。
  (三)依前開消費者債務清理條例第151 條第5 項規定，債務清償
    方案成立後，應由債務人按其條件履行，如於其後發生情事
    變更，在清償期間內之收入或收益不如預期，致該方案履行
    困難甚或履行不能，而有不可歸責於己之事由，始能聲請更
    生或清算。此項規定旨在避免債務人任意毀諾已成立之協商
    ，濫用更生或清算之裁判上債務清理程序，蓋以債務清償方
    案係經當事人行使程序選擇權所為之債務清理契約，債務人
    應受該成立之協議所拘束。債務人既已與金融機構協商成立
    ，如認該協商方案履行有其他不適當情形，自仍應再循協商
    途徑謀求解決。經查，聲請人前於95年5 月間與銀行債務協
    商成立時，旋即便毀諾並未依協議還款，於毀諾之時間點，
    是否有任何重大變化之情事，聲請人均未提出事證敘明，況
    聲請人自承其薪資約有22,000元左右，但扣除必要生活費用
    23,491元後，顯不足支付龐大之協商還款金額等語，聲明其
    係因協商之條件實為過苛而為毀諾，惟該協商條件既然係由
    聲請人與最大債權銀行雙方協議所達成，在客觀事實並未有
    顯著變動之下，上述情事均屬聲請人在協商時可得預見，據
    以評估此一協商方案是否逾越其負擔範圍，故「協商條件之
    嚴苛」顯與「不可歸責於己之事由致履行顯有重大困難」之
    要件不符。
  (四)又聲請人主張其有心臟神經纖維過緊、壓迫心臟之心臟疼痛
    病症，不得以暫時停止工作2 個月等語，未見聲請人提出具
    體事證以實其說，故不足採信。又聲請人主張其母因中風每
    個月需負擔7,000 元之安養費用，然聲請人自承其母係於94
    年1 月3 日即罹有此病症，故此，聲請人於聲請無擔保債務
    協商之時，自可知悉需負擔如此高額之安養費用，聲請人既
    於聲請時以知悉有此等情事，故實難認此筆支出屬於協商時
    不可預知之開銷，故應無不可歸責於己之事由適用，自不得
    據此聲請更生。
  (五)末按消費者債務清理條例第1 條之規定：「為使負債務之消
    費者得依本條例所定程序清理其債務，以調整其與債權人及
    其他利害關係人之權利義務關係，保障債權人之公平受償，
    謀求消費者經濟生活之更生及社會經濟之健全發展，特制定
    本條例。」；為此，可知公平受償乃消費者債務清理條例中
    重要之立法目的。然就聲請人聲請狀所陳，聲請人向訴外人
    張永龍、楊瓊英借款，每月之薪資均優先籌款償還對於此二
    人之欠款，因此排擠到聲請人卡債之按時攤還等情，實屬違
    反消費者債務清理條例之立法意旨，故此情顯與消費者債務
    清理條例之立法意旨不符。況按中華民國銀行公會所屬各會
    員銀行間關於無擔保債務協商利率之協議，債務人所欠之債
    務總額在其月薪17倍內者，其利率以個案商定；債務在月薪
    17至25倍間，年利率為3.88％；逾25倍者，其年利率為0 ％
    。核聲請人之債務於協商時為472,250 元，月薪為22,000元
    ，積欠銀行之無擔保債務總額約為月薪之21.5倍，利率約定
    應為3.88％，惟協商銀行應已衡酌聲請人之情形，給予其年
    利率0 ％之優惠，聲請人得此優惠仍不思積極還款，且有不
    公平還款之情事發生，殊難認有不可歸責與己之重大事由，
    聲請人主張其有履行上之重大困難，進而提出更生之聲請，
    本院以為實無理由。
三、綜上所述，本件聲請人聲請更生，既無法立證證明其確於與
    金融機關達成前揭協商後，有不可歸責於己之事由致履行顯
    有重大困難，難謂其符合消費者債務清理條例第151 條第5
    項之規定，自不得聲請更生，應駁回其更生之聲請。
四、爰依消費者債務清理條例第8 條、第151 條第5 項、第15條
    ，民事訴訟法第78條，裁定如主文。
中    華    民    國    97    年    10    月    2     日
                  臺灣高雄地方法院鳳山分庭
                          法  官  何悅芳
以上正本係照原本作成。
如不服本裁定，應於送達後10日內，向本院提出抗告狀並表明抗
告理由，如於本裁定宣示後送達前提起抗告者，應於裁定送達後
10日內補提抗告理由書（須附繕本）。
中    華    民    國    97    年    10    月    6     日
                          書記官  洪嘉慧


司法院資訊處製作；財團法人民間司法改革基金會備份。
